【裁判字號】    98,訴,1301
【裁判日期】    981210
【裁判案由】    租佃爭議
【裁判全文】
臺灣臺南地方法院民事判決              98年度訴字第1301號
原      告  甲○○
被      告  祭祀公業沈六順
法定代理人  沈祖龍
訴訟代理人  陳培芬律師
上列當事人間租佃爭議事件，經本院於民國98年11月26日言詞辯
論終結，判決如下：
    主  文
原告之訴駁回。
訴訟費用由原告負擔
    事 實 及 理 由
一、按出租人與承租人間因耕地租佃發生爭議時，應由當地鄉（
    鎮、市、區）公所耕地租佃委員會調解；調解不成立者，應
    由直轄市或縣（市）政府耕地租佃委員會調處；不服調處者
    ，由直轄市或縣（市）政府耕地租佃委員會移送該管司法機
    關，司法機關應即迅予處理，並免收裁判費用；前項爭議案
    件非經調解、調處，不得起訴，耕地三七五減租條例第26條
    第1項、第2項前段定有明文。查本件租佃爭議事件前經臺南
    縣柳營鄉公所耕地租佃委員會調解、臺南縣政府耕地租佃委
    員會調處均不成立後，經臺南縣政府耕地租佃委員會移送本
    院審理，有臺南縣政府98年10月15日府地籍字第0980225010
    號函暨租佃爭議調處程序筆錄、原卷影本在卷可稽，依上開
    規定，原告提起本訴，合於上開程序，先予敘明。
二、原告起訴主張：
  (一)原告之被繼承人蔡木藤自民國38年起向被告承租坐落台南縣
    柳營鄉○○○段674地號土地（按於98年1月6日因分割增加
    同段674-1、674-2、674-3、674-4、674-5、674 -6地號）
    ，並簽訂三七五租約（下稱系爭租約），被繼承人蔡木藤87
    年間死亡後，由原告及訴外人陳質等人共同繼承，於91年度
    系爭租約期滿時，未依規定辦理續訂租約，系爭租約即由柳
    營鄉公所辦理租約註銷登記。嗣經原告於97年12月17日申請
    更正及繼承續訂租約，經被告提出異議表示自承租人即被繼
    承人蔡木藤死亡後，即未繳付租金及系爭土地上並無耕作或
    整理之跡象，原告遂提出租佃爭議調解，後又因被告不服調
    處決議，遂由台南縣政府檢送本案租佃爭議調處案至鈞院。
  (二)被告雖抗辯系爭土地上並無耕作或整理之跡象，惟依台南縣
    柳營鄉公所97年12月10日上午10時至系爭土地會勘紀錄記載
    ：「會勘結論：1.地上物26顆荔枝（超過數目）為十年以上
    生，應為承租人所有，數量不符部分請承租人向縣府陳情。
    2.地面目前呈管理狀態。」及台南縣政府97年12月26日下午
    2時30分復至系爭土地會勘，記載：「所有作物荔枝66棵等
    等…」，皆足資證明承租人確有繼續耕作的事實。被告又抗
    辯自被繼承人蔡木藤87年間去世後，即無繳交租金一事，查
    租金之繳納方式於87年之前均由被繼承人蔡木藤親自交租給
    沈祖龍，後期則由五房沈信雄代理人蘇沈彩蓮代收。92年間
    被告未前來收取租金，原告聯絡訴外人蘇沈彩蓮，訴外人蘇
    沈彩連表示伊為嫁出去的人，已不理會系爭耕地之事，同時
    沈祖龍並未依民法第440條第1項規定向原告催告繳納租金一
    事，是被告亦不得依耕地三七五租約清理要點第9點第3款辦
    理終止租約。
  (三)而被告未出席98年2月16日柳營鄉公所耕地租佃委員會調解
    ，亦未出席98年3月1日柳營鄉公所耕地租佃委員會調解，然
    依98年3月1日柳營鄉公所耕地租佃委員會調解決議記載：「
    主文：各委員一致認為該筆承租土地有繼續耕作之事實，應
    繼續承租。」嗣後被告亦未出席98年5月22日臺南縣政府耕
    地租佃委員會調處，及98年8月27日臺南縣政府耕地租佃委
    員會調處，惟依98年8月27日臺南縣政府耕地租佃委員會調
    處決議記載：「主文：出租人第2次未到場，本委員會同意
    鄉租佃調解委員會意見，租約繼續有效。」，是被告應回復
    系爭租約。
  (四)並聲明：被告應無條件由原告回復台南縣柳營鄉○○○段
    674地號（包括98年1月6日因分割增加同段674-1、674-2、
    674-3、674-4、674-5、674 -6地號）土地之三七五租約，
    租約繼續有效。
三、被告則以：
  (一)緣原告之被繼承人蔡木藤自38年起向被告承租系爭674地號
    土地，雙方訂有系爭租約，每六年定期換約。查原承租人蔡
    木藤於87年間死亡，而系爭租約於91年12月31日到期後，原
    承租人蔡木藤之繼承人甲○○等人未依規定辦理續訂租約，
    經台南縣柳營鄉公所於92年4月8日辦理租約註銷登記在案。
    復查系爭土地原係被告所有，惟系爭土地於97年10月16日業
    經台南縣政府徵收，並於同年12月16日移轉所有權登記予台
    南縣，管理者為台南縣政府，復於98年1月6日自系爭土地分
    割增加同段674-1、674-2、674-3、674-4、674-5、674-6地
    號，系爭土地於台南縣政府徵收後，其土地使用分區已編訂
    為工業區用地。本件被告已因政府徵收喪失系爭土地之所有
    權，則本件原告起訴請求回復租約，應無訴訟上之利益可言
    。
  (二)再者，依台南縣政府於97年5月21日召開柳營科技工業區第
    二期開發區地上物查估會勘之會勘紀錄，主管機關台南縣政
    府、柳營鄉公所、鹽水地政事務所、財政部國有財產局、嘉
    南農田水利會等單位已於同日會同至系爭土地現場會勘，嗣
    後台南縣政府以98年1月10日府經工字第0980008048號函檢
    送柳營科技工業區第二期開發用地農作改良物補償費清冊等
    資料，上開資料記載系爭土地有11年生以上等級之荔枝26株
    ，惟其備註欄特別記載：「餘因爬藤覆蓋嚴重，荒廢多年，
    不予查估」，再由函附之查估照片觀之，系爭土地上雜草蔓
    生、樹木凌亂，未見有人耕作或整理之跡象，足證系爭土地
    自原承租人蔡木藤87年死亡後至系爭租約在92年因未辦理續
    約而遭柳營鄉公所註銷租約之際，甚至原告於97年間向柳營
    鄉公所申請繼承變更登記及回復租約之前，系爭土地已因無
    人耕作而荒廢10年以上，故依耕地三七五減租條例第16條第
    1 項、第2項規定，系爭租約既已無效，在法律上原告自無
    回復系爭租約之可能。況原告並未居住於系爭土地所在地台
    南縣柳營鄉，其本非現耕繼承人，原告稱已申請繼承變更登
    記，自有可疑。
  (三)又原繼承人蔡木藤於87年死亡後，被告即無受領任何租金，
    即在97年12月31日租約屆滿前，原承租人蔡木藤之繼承人已
    積欠四年之租金，如算到97年為止則已積欠高達10年之租金
    ，被告自得依耕地三七五減租條例第17條第1項第3款規定主
    張終止系爭租約，且被告亦已於97年12月30日以書面告知柳
    營鄉公所，主張停止租約。
  (四)並聲明：駁回原告之訴。
四、本院依民事訴訟法第271條之1規定準用第270條之1規定，整
    理並協議兩造簡化爭點結果，兩造不爭執事項及爭執要點如
    下：
  (一)兩造不爭執事項：
    (1)訴外人蔡木藤於38年6月31日向被告沈祖龍即祭祀公業沈
      六順管理人承租坐落臺南縣柳營鄉○○○段674地號、地
      目田、面積0.6016公頃土地，並訂有三七五租約（臺南縣
      私有耕地租約副本中字第36號），該租約於85年12月31日
      期滿，經柳營鄉公所依規定通知訴外人蔡木藤換約，惟訴
      外人蔡木藤未於規定期間內辦理換約手續，嗣柳營鄉公所
      依耕地三七五租約清理要點第7點第2項規定註銷上開租約
      登記。
    (2)被繼承人蔡木藤於87年3月4日死亡，其繼承人為原告甲○
      ○及訴外人陳質等人。
    (3)原告甲○○前向柳營鄉公所申請回復三七五租約，因被告
      提出相反意見，兩造依耕地三七五減租條例第26條規定辦
      理調解。
    (4)臺南縣柳營鄉公所97年12月10日10時之會勘紀錄表記載會
      勘結論：1.地上物26棵荔枝〈超過數目〉為十年以上生，
      應為承租人所有。數量不符部分，請承租人向縣府陳情。
      2.地面目前呈管理狀態。
    (5)被告未出席98年2月16日柳營鄉公所耕地租佃委員會調解
      。
    (6)被告未出席98年3月1日柳營鄉公所耕地租佃委員會調解，
      該次調解決議記載：(一)主文：各委員一致認為該筆承租土
      地有繼續耕作之事實，應繼續承租。(二)理由：該筆承租土
      地為多年生果樹，不需長期照顧管理，因此超過二月未整
      理就有雜草叢生，所以各委員一致認為該筆承租土地有繼
      續耕作之事實，應繼續承租。柳營鄉公所租佃委員會並將
      上開決議送臺南縣政府租佃委員會調處。
    (7)被告未出席98年5月22日臺南縣政府耕地租佃委員會調處
      。
    (8)被告未出席98年8月27日臺南縣政府耕地租佃委員會調處
      ，該次調處決議記載：(一)主文：出租人第2次未到場，本
      委員會同意鄉租佃調解委員會意見，租約繼續有效。(二)理
      由：1.依公所會勘紀錄，當初仍有耕種事實。2.欠租部分
      ，出租人須踐行催告程序。出租人未出席，未能提出催告
      程序。
    (9)系爭674地號土地於98年1月間因分割增加台南縣柳營鄉○
      ○○段674-1、674-2、674-3、674-4、674-5、674-6 地
      號土地。
  (二)兩造爭執要點：
    原告請求回復與被告間就系爭674、674-1、674-2、674-3、
    674-4、674-5、674-6地號土地之三七五租約是否有理由？
五、本院得心證之理由：
  (一)兩造間之系爭租約雖經台南縣柳營鄉公所於86年間為註銷租
    約之登記，為兩造所不爭，然按耕地三七五減租條例第6條
    第1項載「本條例施行後耕地租約應一律以書面為之，租約
    之訂立、變更、終止或換訂，應由出租人會同承租人申請登
    記」云云，係為保護佃農及謀舉證上便利而設，非謂凡租約
    之訂立、變更、終止或換訂，須經登記，始能生效，最高法
    院51年台上字第2629號著有判例可資參照。查，兩造間之租
    約，係因85年底私有耕地租約期滿，出、承租人均未於公告
    期間提出申請，依耕地三七五租約清理要點第7點規定，由
    鄉公所逕為租約註銷登記，此有台南縣歸仁鄉公所98年10月
    28日所文化字第0980012099號函1份附卷可稽，因此，兩造
    間若確有租約存在，承租人仍得檢附相關資料向鄉公所申請
    續訂租約。
  (二)惟按「被徵收土地或土地改良物之所有權人，對於其土地或
    土地改良物之權利義務，於應受之補償費發給完竣時終止。
    」土地徵收條例第21條第1項定有明文。又按「國家因教育
    學術事業之需要，在其事業所必需之範圍內，得徵收私有土
    地。如徵收之土地原有租賃關係存在者，即因徵收而終止，
    被徵收者之權利亦歸於消滅，而無適用耕地三七五減租條例
    第17條終止租約限制之規定。」、「國家因公共事業之需要
    ，依法徵收私有土地之行為，係基於公法上之權力所為之處
    分，於其依法定程序公告即生效力，而非以被徵收土地之所
    有人已收受徵收之通知為生效要件。」，有最高行政法院60
    年判字第491號判例、79年判字第1895號判決要旨足資參照
    。經查本件原告主張應回復三七五租約之台南縣柳營鄉○○
    ○段674地號土地，被告抗辯系爭土地已於97年間被徵收，
    經本院依職權函詢台南縣政府關於系爭土地徵收等情，經台
    南縣政府函覆略以：「旨揭土地（即台南縣柳營鄉○○○段
    674地號）土地為97年度柳營科技工業區工程用地，業奉內
    政部97年9月11日台內地字第0970144743 號函核准徵收，並
    經本府97年10月15日府地用字第09702327 53號公告徵收在
    案，本府97年11月14日府地用字第09702626 09號函通知97
    年11月21日辦理補償費發放在案。因土地所有權人未受領，
    本府另於97年12月8日府地用字第0970281005 號函依土地徵
    收條例第26條規定將補償費存入專戶保管，復於同年12月16
    日辦畢土地所有權移轉登記，並陳報內政部備查在案，業已
    完成徵收程序。惟查旨揭土地地價應領補償費新台幣6,569,
    472元正及地上改良物應領補償費新台幣114, 400元正，目
    前尚未領訖。」等語，有台南縣政府98年11月4日府地用字
    第0980259885號函及所附97年10月15日府地用字第09702327
    53號公告、97年11月14日府地用字第0970262609號號函、97
    年12月8日府地用字第0970281005號函等影本在卷可稽，由
    前開函文可知系爭土地已由台南縣政府於97年10月15日以府
    地用字第0970232753號公告徵收為97年度柳營科技工業區工
    程用地，且業於97年11月21日辦理補償費發放在案，則依上
    開土地徵收條例第21條第1項之規定，系爭被徵收土地之所
    有權人即被告，對於系爭土地之權利義務，於應受之補償費
    發給完竣時終止。又系爭674地號土地已於97年12月16日登
    記為台南縣所有，系爭674地號土地於98年1月間因分割增加
    台南縣柳營鄉○○○段674 -1、674-2、674-3、674-4、674
    -5、674-6地號土地，亦有被告所提出之土地登記謄本可稽
    ，是依上開說明，原告主張回復租約之台南縣柳營鄉○○○
    段674、674 -1、674-2、674- 3、674-4、674-5、674-6地
    號土地，原來縱使有租賃關係存在，亦因徵收而終止，且原
    土地所有人即被告亦因土地被徵收而喪失對系爭土地之權利
    義務，是原告請求被告回復三七五租約，主張租約繼續有效
    云云，顯無理由。
六、綜上所述，被告既已因系爭土地被徵收而喪失對系爭土地之
    權利、義務，原告請求被告回復台南縣柳營鄉○○○段674
    、674 -1、674-2、674- 3、674-4、674-5、674-6地號土地
    之三七五租約、租約繼續有效云云，為無理由，應予駁回。
七、本件事證已臻明確，兩造其餘攻擊防禦方法及所提證據，核
    與判決無影響，毋庸一一論列，併此敘明。
八、據上論結，本件原告之訴為無理由，依民事訴訟法第78條，
    判決如主文。
中    華    民    國    98    年    12    月    10    日
                  民事第二庭    法  官  翁金緞
以上正本證明與原本無異。
如對本判決上訴，須於判決送達後20日內向本院提出上訴狀。
中    華    民    國    98    年    12    月    10    日
                                書記官  彭建山


司法院資訊處製作；財團法人民間司法改革基金會備份。
